臺灣高等法院臺南分院刑事判決　　　　96年度交上易字第84號
上　訴　人　臺灣臺南地方法院檢察署檢察官
被　　　告　乙○○
上列上訴人因過失傷害案件，不服臺灣台南地方法院95年度交易
字第79號中華民國95年11月20日第一審判決（起訴案號：臺灣台
南地方法院檢察署95年度偵字第357號），提起上訴，被告為有
罪陳述，本案行簡式審判程序，本院判決如下：
    主  文
原判決撤銷。
乙○○犯業務過失傷害致人重傷罪，處有期徒刑柒月。
    事  實
一、乙○○受雇於陳慶郎所經營之農民鮮乳公司，平日即騎乘車
    牌號碼KE6－280號重型機車，從事配送羊奶之工作，為從事
    業務之人。民國（下同）94年12月29日上午6時5分許，乙○
    ○騎乘上開重型機車配送羊奶，沿臺南市○○路由南往北方
    向行駛，本應注意機車在雙向二車道行駛時，應在遵行車道
    內行駛；且在劃有分向限制線之路段，不得駛入來車之車道
    內，並應注意車前狀況，隨時採取必要之安全措施。而依當
    時天候晴、夜間但有車燈可供照明、市區○○○○道路、路
    面濕潤、無缺陷、無障礙物、有快慢車道分道線等情，又無
    不能注意之情事，竟為貪圖方便，貿然自崇善路北向車道跨
    越分向限制線，直接駛入該路南向車道且未注意車前狀況，
    適有林水福站立在崇善路916號前之慢車道上，乙○○見狀
    避煞不及，於上開地點撞及林水福，致林水福受有：「頭部
    外傷併蜘蛛膜下腔出血、雙側額葉硬腦膜下出血、右側額顳
    葉延遲性顱內出血、疑似基底池骨折及瀰漫性腦水腫」等對
    於身體及健康有重大不治之重傷害。雖經送往奇美醫院施以
    開刀治療，仍有「須鼻胃管餵食及氣管插管幫助呼吸及抽痰
    、四肢偏癱意識不清，無法服從指令或認知環境，日常生活
    完全依賴他人幫忙餵食盥洗更換衣物等情，臨床治癒之機率
    很小」等情形。乙○○於肇事後，在未有偵查犯罪職務之機
    關或公務員發覺其為犯罪人前，即向處理本件車禍事故，尚
    不知肇事者為何人之臺南市警察局第一分局車禍處理小組員
    警賴永勝供承其肇事犯罪，自首並接受裁判。
二、案經檢察官指定被害人林水福之女甲○○為代行告訴人，訴
    由臺南市警察局第一分局報請臺灣臺南地方法院檢察署檢察
    官偵查起訴。
    理  由
一、認定犯罪事實所憑之證據及理由
（一）被告為認罪答辯，且被告迭於偵審中自白前揭事實事實不
      諱。
（二）有道路事故現場圖、道路交通事故調查報告表（一）、（
      二）各1份及事故現場及肇事車輛蒐證照片7張、台南市立
      醫院95年1月13日出具之診斷證明書、台灣省台南區車輛
      行車事故鑑定委員會鑑定意見書1份在卷可考。
（三）被告自首之情形，有台南市警察局第一分局道路交通事故
      肇事人自首情形紀錄表1紙在卷可稽。
（四）按機車在雙向二車道行駛時，均應在遵行車道內行駛；且
      在劃有分向限制線之路段，不得駛入來車之車道內，且應
      注意車前狀況，隨時採取必要之安全措施，修正前即被告
      違規時之道路交通安全規則第97條第1、2款、94條第3項
      分別定有明文。被告騎乘機車自應注意上述道路交通安全
      規定。又依卷附之交通事故調查報告表所載，本件肇事當
      時天候晴、夜間但有車燈可供照明、市區○○○○道路、
      路面濕潤、無缺陷、無障礙物、有快慢車道分道線等情，
      並無不能注意之情事。竟為貪圖方便而疏未注意，貿然自
      崇善路北向車道跨越分向限制線直接駛入該路南向車道且
      未注意車前狀況而撞擊站立在崇善路916號慢車道之林水
      福，導致林水福受有上揭傷害，顯見被告前述過失為本件
      車禍之肇事原因。
（四）按於身體或健康，有重大不治或難治之傷害者，為重傷，
      刑法第10條第4項第6款定有明文。本件被害人林水福所受
      之傷害為：「頭部外傷併蜘蛛膜下腔出血、雙側額葉硬腦
      膜下出血、右側額顳葉延遲性顱內出血、疑似基底池骨折
      及瀰漫性腦水腫」等。經送往奇美醫院施以開刀治療，仍
      有「須鼻胃管餵食及氣管插管幫助呼吸及抽痰、四肢偏癱
      意識不清，無法服從指令或認知環境，日常生活完全依賴
      他人幫忙餵食盥洗更換衣物等情，臨床治癒之機率很小。
      」等情狀，足認林水福所受者係身體及健康之重大不治之
      重傷害。又被告之過失行為與被害人重傷害間，有相當因
      果關係，被告業務過失傷害致人重傷犯行洵堪認定，應予
      依法論科。
三、論罪科刑之理由
（一）按刑法上所謂業務，係以事實上執行業務者為標準，即指
      個人基於其社會地位，以反覆執行同種類之行為為目的之
      社會活動而言；而所謂業務上之行為，指其事實上執行業
      務之行為而言，汽車 (包含機車）駕駛人之駕駛工作，乃
      隨時可致他人身體生命於危險之行為，並係具有將該行為
      繼續、反覆行使之地位之人，因此應有經常注意俾免他人
      於危險之特別注意義務。故其駕駛該車本屬其社會活動之
      一，在社會上有其特殊之屬性（地位），其本於此項屬性
      （地位）而駕車，自屬基於社會生活上之地位而反覆執行
      事務，因之在此地位之駕車，不問其目的為何，均應認其
      係業務之範圍，迭據最高法院68年度第5次刑事庭推總會
      決議、最高法院29年上字第3364號及75年度臺上字第1685
      號等判例意旨揭櫫明確。今被告乙○○駕駛機車載送牛奶
      ，已據其供承於前，係從事駕駛業務之人，其駕駛前開機
      車，從事駕駛業務時肇事，過失傷害致被害人重傷之行為
      ，係犯刑法第284條第2項後段之業務過失傷害致人重傷罪
      。
（二）1.被告行為後，94年2月2日修正公布之刑法，業於95年7
        月1日施行。修正後刑法第2條第1項規定：「行為後法
        律有變更者，適用行為時之法律。但行為後之法律有利
        於行為人者，適用最有利於行為人之法律」。所謂法律
        有變更，係指實體法而言，即犯罪成立要件及其處罰效
        果之內容作修正或廢止而言，解釋上，有關犯罪之法定
        要件及刑罰之內容，乃至於刑罰之加重減輕事由，一旦
        發生變動，均與法律變更相符。
      2.被告肇事後自首，而修正前刑法第62條規定：「對於未
        發覺之罪自首而受裁判者，減輕其刑。但有特別規定者
        ，依其規定」，修正後該條文則規定：「對於未發覺之
        罪自首而受裁判者，得減輕其刑。但有特別規定者，依
        其規定」，因此修正後之自首行為，並非當然可獲得減
        刑，比較結果，修正後之規定並非較有利於被告，（最
        高法院95年5月23日第8次刑事庭會議決議及臺灣高等法
        院暨所屬法院因應新修正刑法施行座談會意見參照），
        故本件應依修正施行前之刑法第62條前段自首之規定，
        減輕其刑。
（三）審酌被告前述過失為本件車禍之肇事原因，被害人無肇事
      因素，被害人受傷嚴重，被告迄今尚未與告訴人達成和解
      ，及參酌指定代行告訴人要求之金額 (新台幣「下同」1
      千萬元)與被告同意給付之金額 (1百萬元)及每月可以分
      期給付之金額 (5千元)等一切情狀，量處如主文所示之刑
      。
三、撤銷原判決之理由
    被告前述過失為本件車禍之肇事原因，被害人無肇事因素，
    已如前述，原審未認定被告有「未注意車前狀況」之過失及
    認定被害人「與有過失」，均有未洽。
四、適用法律
（一）刑事訴訟法第369條第1項前段、第364條、第299條第1項
      前段。
（二）刑法第2條第1項、第284條第2項後段、第2條第1項前段、
      修正前刑法第62條前段，刑法施行法第1條之1。
本案經檢察官吳忠賢到庭執行職務。
中　　華　　民　　國　　96　　年　　6 　　月　　6 　　日
                  刑事第三庭    審判長法　官  蔡勝雄
                                      法　官  吳森豐
                                      法　官  蘇清水
以上正本證明與原本無異。
不得上訴。
　　　　　　　　　　　　　　　　　　　書記官  汪姿秀
中　　華　　民　　國　　96　　年　　6 　　月　　7 　　日
附錄本案論罪科刑法條：
中華民國刑法第284條
（過失傷害罪）
因過失傷害人者，處6月以下有期徒刑、拘役或5百元以下罰金，
致重傷者，處1年以下有期徒刑、拘役或5百元以下罰金。
從事業務之人，因業務上之過失傷害人者，處1年以下有期徒刑
、拘役或1千元以下罰金，致重傷者，處3年以下有期徒刑、拘役
或2千元以下罰金。
